臺灣臺中地方法院刑事判決　　　　　　　　　　　　八十九年度自字第一七號
　　自　訴　人　富富工程有限公司　設台中市北屯區○○○○街十之四號
　　代　表　人　甲○○
　　自　訴　人　富捷營造工程股份有限公司
　　代　表　人　乙○○
　　共　　　同
　　自訴代理人　陳怡成律師
　　被　　　告　己○○
右列被告因侵占案件，經自訴人提起自訴，本院判決如左：
    主  文
己○○無罪。
    理  由
一、自訴意旨略以：
（一）自訴人富富工程有限公司（下簡稱富富公司，負責人為甲○○）與被告己○○
      所經營之欣隆源機電工程有限公司（下簡稱欣隆源公司），於民國八十八年六
      月二十九日以工程總價新台幣（下同）二百九十萬元，共同承包坐落台中市○○區○○路七四五號「國光老人養護中心」之新建工程，約定由自訴人富富公
      司負責營建部分工程之施作，欣隆源公司則負責水電工程之施作，工程價款之
      分配則依契約附件兩公司聯名估價單中之營建工程金額與水電工程金額比例分
      配，即自訴人營造部分工程款為二百五十七萬五千七百六十四元，欣隆源水電
      工程款為三十二萬四千二百三十六元，因雙方共同承作工程之故，自訴人富富
      公司乃交付被告其公司大小章，委任被告代向業主請款。詎被告代為請款後，
      僅於八十八年八月十九日、同年九月二十七日、同年十月二十五日由欣隆源分
      別轉帳四十一萬七千六百元、五十萬元及五十九萬一千六百元至自訴人富富公
      司所有之富邦銀行帳戶中，其餘款項則未再支付。嗣因年關接近，自訴人急需
      資金週轉，於八十九年二月一日逕向業主（即國光老人養護中心）請款四十萬
      元時，始知悉被告竟未經自訴人富富公司同意，盜用其公司之前所交付之請款
      章，擅自向業主借支五十萬元；另最後工程結案，自訴人富富公司與業主核對
      帳目時，發現剩餘工程款六十六萬六千五百六十四元，皆遭被告領走，且經屢
      催均拒不交還富富公司。因認被告上開行為涉犯刑法第二百十條之偽造私文書
      、第二百十七條第二項之盜用印章及同法第三百三十五條第一項之普通侵占罪
      嫌云云。
（二）另自訴人富捷工程有限公司（以下簡稱富捷公司，負責人為乙○○）經由甲○○之介紹與被告相識，進而於民國八十九年三月間由自訴人富捷公司與被告經
      營之嘉鄰事業機構中之嘉鄰工程顧問有限公司，共同承包坐落台中市○○路之
      「田園老人養護中心」之新建工程，並委由被告代表自訴人富捷公司出面與業
      主訂定工程合約書，因共同承作工程之故，自訴人富捷公司乃委任被告代向業
      主請款。詎被告代為請款後，僅交付自訴人富捷公司工程款支票六張，發票日
      分別為八十九年三月二十日、八十九年三月二十日、八十九年四月二十日、八
      十九年五月二十日、八十九年五月三十一日、八十九年六月二十日，面額分別
      三十二萬四千三百元、五十八萬三千七百四十元、一百四十五萬九千三百五十
      元、一百十六萬七千四百八十元、八十七萬五千六百十元、一百十六萬七千四
      百八十元，支票號碼分別為0000000、0000000、000000
      0、0000000、0000000、0000000。嗣工程完成，自訴
      人富捷公司與業主核對帳目，才發現除上開六張支票外，被告另向業主領取之
      發票日為八十九年八月二十八日、票號0000000號、面額六十六萬一千
      五百七十二元之工程款支票，竟未交付自訴人富捷公司，經其發函催款，未獲
      置理。因認被告上開行為亦涉犯刑法第三百三十五條第一項之普通侵占罪嫌云
      云（普通侵占罪部分認係連續犯）。
二、按犯罪事實應依證據認定之，無證據不得推定其犯罪事實，刑事訴訟法第一百五
    十四條定有明文。又認定不利於被告之事實，須依積極證據，苟積極證據不足為
    不利於被告事實之認定時，即應為有利於被告之認定，更不必有何有利之證據，
    最高法院三十年上字第八一六號著有判例。且告（自）訴人之指訴係以使被告受
    刑事訴追為目的，是其陳述是否與事實相符，仍應調查其他證據以資審認（最高
    法院三十年上字第八一六號、五十二年台上字第一三００號判例參照）。次按，
    刑法上侵占罪之成立，以持有他人之物為前提，並以擅自處分自己持有之他人所
    有物，或變易持有之意為所有之意，而逕為所有人之行為，為其構成要件，雖行
    為之外形各有不同，要必具有不法所有之意思，方與本罪構成之要件相符，此最
    高法院二十八年上字第三三五０號、十九年上字第一０五二號分別著有判例。
三、本件自訴人富富公司及富捷公司均認被告己○○涉犯刑法第三百三十五條第一項
    之普通侵占罪嫌，無非係以渠等公司委任被告向業主領取工程款，詎被告領取持
    有後，分別就其中之工程款六十六萬六千五百六十四元現金、六十六萬一千五百
    七十二元之工程款支票，未交予二自訴人，且經自訴人一再催討均置之不理，並
    經提出老人養護中心工程合約書、存摺、收據、存證信函等件影本為其論據；另
    自訴人富富公司以被告未經其同意，盜用其公司前因委託領款交付之請款章，擅
    向業主借支五十萬元，另涉犯刑法第二百十條之偽造私文書罪，並提出借支收據
    影本一紙為依據。然訊據被告己○○堅決否認有何普通侵占、偽造私文書犯行，
    辯稱：上開二老人養護中心之工程，實際上均是伊與業主（即國光老人養護中心
    及田園老人養護中心）訂立契約，由伊承包工程後，就其中之營造部分再轉包予
    二名自訴人（因自訴人均自稱其有營造牌照），所有工程款之領取，亦係均由伊
    向業主領取再依比例發給自訴人，並非伊與自訴人共同承包，亦非自訴人委任伊
    向業主領取工程款；另伊雖有領取上開款項，但都已發放予下包廠商，且系爭工
    程亦尚未完工，伊並無侵占意圖，更無偽造私文書之情形等語。
四、經查：
甲：國光老人養護中心部分：
（一）本件有關國光老人養護中之工程部分，其八十六年六月二十九日訂立之工程合
      約書上之雙方當事人固係國光老人養護中心（甲方）與富富工程有限公司、欣
      隆源機電工程有限公司（乙方），有國光老人養護中心工程合約書一份可稽，
      惟訊據證人即國光老人養護中心負責人丁○○於九十年三月一日本院審理時證
      稱：「（出具借據預借五十萬元）該筆款項是工程款預支，預支日期須再查閱
      相關資料；八十六年六月二十九日訂約時，只有己○○出面與我們訂約，當時
      他是拿富富工程公司跟欣隆源公司的章蓋在契約上，後來因為工程沒有如期完
      成，我跟富富工程公司的甲○○先生接洽結，他否認有跟我們訂約，而且否認
      契約上之印章、印鑑是他們的，吳先生說那些是己○○是自己去刻的。國光老
      人養護中心與己○○簽約時，有約明工程做到那裡，錢就付到那裡，但是己○○曾經預支工程款好幾次，每次都說他要先付錢給工人，要先預支工程款，但
      他沒有說是富富工程公司或欣隆源公司或是他個人要預支等語。．．．幾次預
      支工程款都是由己○○出面蓋富富公司的章，並由其親自簽名在收據上，每次
      的說詞都是說他要先付工人的款項．．．」等語，證人丁○○於九十年五月二
      十九日本院審理時，就本院詢問１、問：請詳述（工程）契約如可簽訂時，其
      係證稱：「當初是我外甥戊○○認識作土木的人介紹甲○○，但因為甲○○的
      工程價格太高，高出一百多萬元，所以沒有談成。後來即找被告（即己○○）
      洽談，並由被告（己○○）與我們簽訂本件契約。」。２、問：如甲○○沒有
      談成本件契約，然契約當事人欄又列甲○○之姓名，為何未質疑？時，證稱：
      「當時並沒有見到甲○○本人，當初原本與四、五家公司在談，都是送估價單
      來審核，因甲○○送來的工程價格過高，故未選擇甲○○的公司。後來與被告
      （己○○）簽約後，我到工地查看詢問被告結果，才知是被告找甲○○作土木
      工程部分，但甲○○所施作的工程有偷工減料。」。３、問：當初簽約時既然
      是被告出面締約，有無問被告承攬人為何會列二家公司？時，再證稱：「我沒
      有問。每次請領工程款都是由被告出面，並在請款單據上蓋富富公司的章及經
      被告簽名。」等語。由證人丁○○之證詞可知，關於國光老人養護中心之工程
      契約，係由被告劉瑞人一人出面簽訂，富富公司之甲○○並曾出面談妥契約內
      容或訂立契約，且工程款之請領亦係由被告己○○領取，且該契約當事人即國
      光老人養護中心負責人丁○○之真意，其係要與被告己○○所經營之欣隆源機
      電工程有限公司簽約，交由己○○負責，並向己○○給付工程款，且採取實做
      實付方式，是以，之後己○○將該工程中之土木或其他部分之工程再交予何公
      司承作，即非丁○○所在意。是以被告己○○所辯稱：國光老人養護中心之工
      程，實際上是伊與業主訂立契約，由伊承包工程後，就其中之營造部分再轉包
      予自訴人富富公司；所有工程款之領取，亦係均由伊向業主領取再依比例發給
      自訴人，並非伊與自訴人富富公司共同承包等詞，尚可採信。
（二）次查，果若自訴人富富公司所稱，總工程款為二百九十萬元之「國光老人養護
      中心」新建工程，係伊與被告己○○共同承包，且其營造部分之工程款為其中
      二百五十七萬五千七百六十四元，佔總工程款近九成之多，應係占有舉足輕重
      之地位，何以自訴人富富公司竟未派人出面簽立工程契約書？而是委託僅佔一
      成工程之被告代為出面？更有甚者，就領取工程款如此重要之事項，竟會將其
      公司之大小章，均委任第一次合作工程（富富公司與被告己○○係第一次合作
      工程，此經甲○○於九十年五月二十九日及九十一年十月九日本院審理時均供
      承不諱）之被告己○○代為領取，凡此均顯不合常理。
（三）又自訴人富富公司代表人甲○○於本院九十一年十月九日審理時已供承，系爭
      八十六年六月二十九日之工程合約書上其公司之大小章係為真正，且此公司大
      小章正與前開自訴人指稱偽造之「五十萬元借據」部分之公司大小章相符，足
      知富富公司之公司大小章並非偽造，而自訴人富富公司指稱該五十萬元借據部
      分係被告未經其同意而盜用該印章，而由被告向丁○○借款云云，惟自訴人富
      富公司既如其所述將公司大小章均交由被告己○○領取工程款，即係概括授權
      予被告，其又未能提出確切證據以證明此五十萬元部分係有何例外情形盜用其
      印章，而犯有盜用印章、偽造私文書等罪之情形（而該五十萬元部分，亦如證
      人丁○○所證稱，係被告所預支之工程款）；此外，自訴人富富公司稱最後工
      程結案，其與業主核對帳目時，發現剩餘工程款六十六萬六千五百六十四元，
      皆遭被告領，且經屢催均拒不交還富富公司，而指被告犯有普通侵占罪云云，
      然查，被告果要侵占其工程款項，何以之前於八十八年八月十九日、同年九月
      二十七日、同年十月二十五日均依其雙方約定分別轉帳四十一萬七千六百元、
      五十萬元及五十九萬一千六百元（共計一百五十萬九千二百元）至自訴人富富
      公司所有之富邦銀行之帳戶中？而自訴人又未提出任何事證證明其最後剩餘工
      程款六十六萬六千五百六十四元，係屬其所應取得之工程款，而遭被告侵占，
      是被告亦無自訴人富富公司所指之普通侵占犯行。縱或有被告工程款未給付清
      楚之事，亦應係債務未清之民事紛爭，宜循民事訴訟程序解決。此外，復查無
      其他積極證據足資證明被告己○○有何自訴人富富公司所指之盜用印章、偽造
      私文書、普通侵占之犯行。
乙：田園老人養護中心部分：
（一）本件有關田園老人養護中之新建工程部分，其所訂立之工程合約書上之雙方當
      事人固係田園老人養護中心（甲方）與富捷營造股份有限公司（乙方），而由
      被告己○○為具名為乙方之代表人，而為形式上之工程合約當事人，亦有工程
      合約書一份在卷可按，惟訊據證人即田園老人養護中心負責人丙○○於九十年
      五月十日本院審理時係證稱：「我是田園養護中心的負責人，我於八十八年十
      二月與被告（以下均指己○○）訂約，本件工程實際上是由被告承攬，但因被
      告並無營造的牌，所以我們同意己○○向富捷公司借牌，再以富捷公司名義，
      與我們訂定本件承攬契約，故本件工程自始至終都是由己○○負責，．．．因
      本件工程包括土木工程與水電工程二份契約，所以請款時被告會分別以富捷與
      欣隆源的名義，各開出請款單，我再以該二公司為受款人開出支票各一張，但
      最後二期支票都只有開一張支票，因為從頭到尾工程款的領取都是由被告具領
      ，而且實際上亦是由被告負責，最後來只開一份支票，現在本件工程並未完全
      完工，也是由被告在負責，本件工程逾期罰款部分所以未向富捷公司請求，是
      因我一開始就知道工程實際是由被告承攬，只是被告向富捷公司借牌，故我一
      直未向富捷公司請求逾期罰款部分．．．」等語；另再被問及：發票日為八十
      九年八月二十八日、票號0000000號、面額六十六萬一千五百七十二元
      之工程款支票來源時，證人丙○○證稱：「這張支票是我開給被告具領之工程
      款，該張支票即是我前述所稱只開一份支票的其中一張」等語；又證人丙○○
      於本院九十一年四月十一審理時再證稱：「我是田園養護中心的負責人，本件
      工程我都是與被告接洽，水電部分完全由被告負責，土木分由被告再發包給別
      人做，我都是只找被告負責，款項也田十被告接洽，．．．至於請款都是被告
      拿富捷公司與被告水電部分之請款單來請款」等語。綜上所述證言田園老人養
      護中心之新建工程，形式上書面雖載為富捷公司，然實際上，該工程係由被告
      己○○所單獨承包及負責請領工程款，而土木工程部分再由己○○轉包給富捷
      公司施作無疑。
（二）次查，本件被告於該工程施作期間確曾支付自訴人富捷公司工程款支票六張（
      詳如前述），總額共達五百五十七萬七千九百六十元之多，若被告有意侵占，
      何須尚任由自訴人取得如此多之款項，而未編造理由扣留，日後加以侵占入己
      ？且自訴人富捷公司並未能提出確切事證證明被告以發票日為八十九年八月二
      十八日、票號0000000號、面額六十六萬一千五百七十二元之支票所領
      取之工程款，確屬其所應取得之工程款而遭被告侵占。況縱有被告工程款未給
      付清楚之事，亦應係債務未清之民事紛爭，亦應循民事訴訟程序解決。此外，
      復查無其他積極證據足資證明被告己○○有何自訴人富捷公司所指之普通侵占
      之犯行。
五、綜上所述，本院查無其他積極證據足資證明被告己○○有何自訴人二人所指之盜
    用印章、偽造私文書及普通侵占之犯行，既不能證明被告犯罪，揆諸首揭說明，
    自應諭知被告己○○為無罪之判決，以免冤抑。
據上論斷，應依刑事訴訟法第三百四十三條、第三百零一條第一項，判決如主文 。
中      華       民       國    九十一    年     十    月    二十三     日
                                        臺灣臺中地方法院刑事第七庭
                                            法  官  曾  佩  琦
右正本證明與原本無異。
如不服本判決，應於送達後十日內向本院提出上訴狀 （須附繕本） ，上訴於台灣高
等法院台中分院。
                                            書記官
中      華       民       國    九十一    年     十    月    二十九     日
